ACORDAO-COMPLETO-2572247

ACÓRDÃO 2852/2023 ATA 10/2023 - SEGUNDA CÂMARA

VISTO, relatado e discutido este processo de concessão de aposentadoria em que se aprecia pedido de reexame interposto por Pedro Antonio Dalcin Kern e Maria Ivanilde de Matos contra o Acórdão 15312/2021-TCU-Segunda Câmara, de relatoria do Ministro Augusto Nardes, por meio do qual este Tribunal considerou ilegais os seus atos em razão da inclusão indevida da vantagem "quintos".
ACORDAM os Ministros do Tribunal de Contas da União, reunidos em Sessão da 2ª Câmara, com fundamento no art. 39, inciso II, e art. 48 da Lei 8.443/1992 e diante das razões expostas pelo relator, em: 
9.1. conhecer do presente pedido de reexame, e, no mérito, dar-lhe provimento parcial para:
9.1.1. conferir nova redação ao subitem 9.1 do Acórdão 15312/2021-TCU-Segunda Câmara que passa a ser a seguinte:
"9.1. considerar ilegais os atos de aposentadoria emitidos em favor de Maria Ivanilde de Matos e de Pedro Antonio Dalcin Kern, ordenando, excepcionalmente, o registro dos atos, nos termos do art. 7º, inciso II, da Resolução TCU 353/2023;"
9.1.2. tornar sem efeito os subitens "9.2, 9.3.1 e 9.3.2" da decisão recorrida, considerando que a referida incorporação está amparada em decisão judicial proferida nos autos do Processo 0000528-49.2004.4.01.4100, movido pelo Sindicato dos Servidores da Justiça do Trabalho dos Estados de Rondônia e Acre - Sinsjustra, que tramitou no juízo da 1ª Vara Federal de Porto Velho/RO e cuja sentença de mérito transitou em julgado em 6/10/2015;
9.2. esclarecer ao Tribunal Regional do Trabalho da 14ª Região que o ato de concessão de aposentadoria em epígrafe, que contempla "quintos" de funções comissionadas incorporados após a edição da Lei 9.624/1998, mesmo tendo sido considerado ilegal pelo TCU, subsiste, já que a parcela mencionada está amparada por decisão judicial transitada em julgado. Conforme entendimento mais recente do Supremo Tribunal Federal no âmbito do Recurso Extraordinário 638.115, mantém-se a parcela incorporada a título de quintos, nos proventos dos recorrentes, nos termos em que foi inicialmente deferida, imune à absorção por reajustes futuros;
9.3. dar ciência deste acórdão aos recorrentes e ao Tribunal Regional do Trabalho da 14ª Região.

Pedidos de reexame interpostos por Maria Ivanilde de Matos e Pedro Antonio Dalcin Kern contra o Acórdão 15312/2021-Segunda Câmara cujo relator e o Ministro e o Mininistro Augusto Nardes.

Segunda Câmara

Tribunal Regional do Trabalho da 14ª Região/AC e RO.

3. Interessados/Responsáveis/Recorrentes:
3.1. Recorrentes: Pedro Antonio Dalcin Kern (XXX.843.930-XX); Maria Ivanilde de Matos (XXX.779.839-XX).

13.1. Ministros presentes: Vital do Rêgo (Presidente), Augusto Nardes, Aroldo Cedraz e Antonio Anastasia (Relator).
13.2. Ministro-Substituto presente: Marcos Bemquerer Costa.

ANTONIO ANASTASIA

Ministro Augusto Nardes.

Inicialmente, reproduzo a instrução da então Secretaria de Recursos - Serur (peça 70) , atual Unidade de Auditoria Especializada em Recursos (AudRecursos) , que contou com o endosso do diretor da unidade técnica (peça 71) e anuência do Ministério Público de Contas junto ao TCU (peça 72) , na pessoa da Procuradora-Geral Cristina Machado da Costa e Silva.
"INTRODUÇÃO
Trata-se de pedidos de reexame interpostos por Maria Ivanilde de Matos e Pedro Antonio Dalcin Kern contra o Acórdão 15312/2021-TCU-Segunda Câmara (peça 9, Rel. Min. Augusto Nardes) . 
1.1. A deliberação recorrida apresenta o seguinte teor: 
9.1. considerar ilegais e recusar registro dos atos de aposentadoria de Maria Ivanilde de Matos e Pedro Antonio Dalcin Kern;
9.2. dispensar o ressarcimento das quantias indevidamente recebidas de boa-fé (Enunciado 106 da súmula da jurisprudência predominante do TCU) ;
9.3. determinar, com fulcro no art. 262, caput, do Regimento Interno deste Tribunal, ao Tribunal Regional do Trabalho da 14ª Região/AC e RO, sob pena de responsabilidade solidária da autoridade administrativa omissa, que: 
9.3.1. promova o destaque das parcelas de quintos/décimos incorporadas com base em funções comissionadas exercidas entre 8/4/1998 e 4/9/2001 e as transforme em "Parcela Compensatória" a ser absorvida por reajustes futuros, consoante decidido pelo STF no RE 638.115/CE, comunicando a este Tribunal, no prazo de quinze dias, as providências adotadas, nos termos dos arts. 262, caput, do RITCU e 8º, caput, da Resolução-TCU 206/2007;
9.3.2. emita novo ato de aposentadoria e submeta-o a registro deste Tribunal no prazo de trinta dias, após corrigidas as falhas que ensejaram a ilegalidade do ato;
9.3.3. no prazo de 15 dias, comunique aos interessados a deliberação deste Tribunal e os alerte de que o efeito suspensivo proveniente da eventual interposição de recursos, junto ao TCU, não os eximirá da devolução dos valores indevidamente recebidos após a notificação;
9.4. dar ciência desta deliberação aos interessados e ao Tribunal Regional do Trabalho da 14ª Região/AC e RO.
HISTÓRICO
Em exame, para fins de registro, atos de concessão de aposentadoria emitidos pelo Tribunal Regional do Trabalho da 14ª Região/AC e RO em benefício de Pedro Antonio Dalcin Kern e de Maria Ivanilde de Matos. 
1.2. Os atos foram considerados ilegais, com negativa de registro, pela inclusão, nos proventos, de quintos de funções comissionadas exercidas após o advento da Lei 9.624/1998, que extinguiu a vantagem.
1.3. Foi informado no Voto (peça 10, § 7) que a parcela irregularmente incluída nos proventos estava amparada em decisão administrativa. 
1.4. Houve determinação à origem para que emitisse novos atos e procedesse à exclusão gradual da vantagem, mediante sua transformação em parcela compensatória a ser absorvida pelos reajustes futuros dos proventos, nos termos estabelecidos pelo Supremo Tribunal Federal no Recurso Extraordinário 638.115.
ADMISSIBILIDADE
Reitera-se a proposta de conhecimento do recurso, nos termos dos exames de admissibilidade de peças 39 e 40 e do despacho de peça 44.
EXAME DE MÉRITO
Delimitação
1.5. O presente exame contempla as seguintes questões:
legalidade da incorporação de quintos pelo exercício de função comissionada ou de cargo em comissão após a entrada em vigor da Lei 9.624/1998, de 8/4/1998;
modulação dos efeitos da decisão adotada pelo STF no RE 638.115, que fixou condições para preservação dos pagamentos.
Incorporação de quintos após a vigência da Lei 9.624/1998
1.6. Os recorrentes defendem que o ato é legal, pois os quintos foram incorporados com base em decisão judicial, que reconheceu o direito à vantagem. Argumentam, em síntese, que:
são beneficiários de decisão judicial proferida em ação coletiva (processo nº 0000528-49.2004.4.01.4100) , ajuizada pelo SINSJUSTRA - Sindicato dos Servidores da Justiça do Trabalho dos Estados ee Rondônia e Acre, ao qual são filiados;
a decisão judicial em questão transitou em julgado em 6/10/2015;
ao modular os efeitos do julgamento do Recurso Extraordinário 638.115, em sessão de 18/12/2019, o STF preservou as situações protegidas por decisão judicial que estivesse transitada em julgado.
Análise:
1.7. Não há amparo legal para a incorporação de quintos pelo exercício de função comissionada ou cargo em comissão após 8/4/1998, quando entrou em vigor a Lei 9.624/1998, que extinguiu a vantagem.
1.8. A questão foi decidida pelo Supremo Tribunal Federal, em regime de repercussão geral (RE 638.115, tema 395) . O entendimento fixado foi o de que "ofende o princípio da legalidade a decisão que concede a incorporação de quintos pelo exercício de função comissionada no período de 8/4/1998 até 4/9/2001, ante a carência de fundamento legal".
1.9. A carência de fundamento legal para a concessão da vantagem é motivo suficiente para sustentar a ilegalidade do ato e a consequente negativa de seu registro (plano da validade) , ainda que, excepcionalmente, sejam preservados os efeitos financeiros (plano da eficácia) , se atendidas as condições fixadas pelo STF ao modular os efeitos do julgamento do RE 638.115.
Preservação dos efeitos financeiros do ato (modulação da decisão do RE 638.115) 
1.10. Os recorrentes pretendem a continuidade dos pagamentos dos quintos incorporados, por estarem amparados em decisão judicial transitada em julgado. 
Análise:
1.11. A cessão imediata ou a manutenção dos pagamentos decorrentes do ato dependerá do atendimento às condições fixadas pelo STF ao modular os efeitos da decisão adotada no RE 638.115, relativamente às funções exercidas de 8/4/1998 a 4/9/2001.
1.12. Na modulação de efeitos, o STF considerou situações distintas. Assim, é "indevida a cessação imediata do pagamento dos quintos quando fundado em decisão judicial transitada em julgado". Todavia, quanto às vantagens percebidas em razão de decisões administrativas ou de decisões judiciais sem trânsito em julgado, os pagamentos devem ser mantidos apenas "até sua absorção integral por quaisquer reajustes futuros concedidos aos servidores".
1.13. O acórdão recorrido está em conformidade com o julgamento do RE 638.115, que reconheceu a ausência de amparo legal para a vantagem (plano da validade) , mas fixou condições para a continuidade dos pagamentos (plano da eficácia) , por razões de segurança jurídica.
1.14. Mesmo com a informação, no recurso, de que o ato está amparado por decisão judicial transitada em julgado, a confirmação dessa premissa exige a análise da situação do beneficiário do ato, em confronto com os limites objetivos e subjetivos da decisão judicial invocada.
1.15. Tal análise deve ser empreendida pelo órgão de origem, responsável pela emissão do ato e que dispõe de todas as informações necessárias para verificar o atendimento às condições fixadas na modulação de efeitos do julgamento do RE 638.115.
1.16. Caso seja comprovado, perante o órgão de origem, que os benefícios em exame estão amparados por decisão judicial transitada em julgado que assegure a vantagem, será possível a continuidade dos pagamentos, sem a absorção por reajustes futuros. Do contrário, deverá ocorrer a cessão imediata ou a absorção gradual da vantagem pelos reajustes futuros, conforme o enquadramento da situação concreta em uma das hipóteses previstas na modulação dos efeitos do RE 638.115.
CONCLUSÃO
Do exame, é possível concluir que:
não há amparo legal para a incorporação de quintos pelo exercício de função comissionada ou cargo em comissão após 8/4/1998, como decidido pelo STF no julgamento do RE 638.115;
a ausência de amparo legal justifica a irregularidade do ato (plano da validade) , mesmo nos casos em que o pagamento seja mantido (plano da eficácia) , em caráter excepcional, por força da modulação dos efeitos da decisão adotada no RE 638.115;
os efeitos financeiros das incorporações de quintos pelo exercício de funções ou cargos comissionados entre 8/4/1998 e 4/9/2001 podem ser preservados se atendidas as condições fixadas pelo STF ao modular os efeitos da decisão adotada no RE 638.115;
caberá ao órgão de origem avaliar a situação do caso concreto, em confronto com os parâmetros já fixados pelo STF, e adotar as medidas cabíveis quanto à cessação imediata ou à continuidade dos pagamentos.
PROPOSTA DE ENCAMINHAMENTO
Ante o exposto, submetem-se os autos à consideração superior, propondo-se, com fundamento no art. 48 da Lei 8.443/1992:
conhecer dos recursos e, no mérito, negar-lhes provimento, sem prejuízo de esclarecer ao órgão de origem que será possível a continuidade dos pagamentos, sem a absorção por reajustes futuros, caso comprove, no caso concreto, a existência de decisão judicial transitada em julgado que assegure a incorporação de quintos no período entre 8/4/1998 e 4/9/2001, conforme a modulação de efeitos fixada pelo Supremo Tribunal Federal no Recurso Extraordinário 638.115."
É o Relatório.

Ueliton Felipe Azevedo de Oliveira (5176/OAB-RO), representando Maria Ivanilde de Matos; Igor Martins Rodrigues (6.413/OAB-RO), Vanessa Azevedo Macedo Rodrigues (2.867/OAB-RO) e outros, representando Pedro Antonio Dalcin Kern.

APOSENTADORIA. INCLUSÃO, NOS PROVENTOS, DA VANTAGEM "QUINTOS" EM DESACORDO COM A LEGISLAÇÃO DE REGÊNCIA. ATO ILEGAL. PEDIDO DE REEXAME. DECISÃO JUDICIAL TRANSITADA EM JULGADO. REAVALIAÇÃO DA PARCELA DE QUINTOS À LUZ DA DELIBERAÇÃO DO SUPREMO TRIBUNAL FEDERAL, NO RE 638.115/CE. ARGUMENTOS SUFICIENTES PARA MODIFICAR O ACÓRDÃO RECORRIDO. PROVIMENTO PARCIAL PARA, A DESPEITO DA ILEGALIDADE DO ATO, ORDENAR O REGISTRO DO ATO EM CARÁTER EXCEPCIONAL, NOS TERMOS DO ART. 7º, INCISO II DA RESOLUÇÃO-TCU 353/2023 E MANTER A PARCELA DE QUINTOS IMUNE À ABSORÇÃO POR REAJUSTES FUTUROS.

APOSENTADORIA (APOS)

Unidade de Auditoria Especializada em Recursos (AudRecursos); Unidade de Auditoria Especializada em Pessoal (AudPessoal).

Trata-se de processo de concessão de aposentadoria em que se aprecia, nesta oportunidade, pedido de reexame interposto por Pedro Antonio Dalcin Kern e Maria Ivanilde de Matos face ao Acórdão 15312/2021-TCU-Segunda Câmara, de relatoria do Ministro Augusto Nardes, por meio do qual este Tribunal considerou os atos ilegais, negando-lhes registro, em razão da inclusão indevida da vantagem "quintos".
2. 	No apelo recursal, os recorrentes alegam que a incorporação de parcela de quintos/décimos após 8/4/1998 encontra amparo na decisão judicial transitada em julgado, proferida em 6/10/2015, nos autos do Processo 0000528-49.2004.4.01.4100, ajuizado pelo Sindicato dos Servidores da Justiça do Trabalho dos Estados de Rondônia e Acre (Sinjustra) , ao qual são filiados. Assim, requerem a manutenção do recebimento das parcelas de quintos.
3.	Em manifestações concordantes, a Unidade de Auditoria Especializada em Recursos - (AudRecursos) e a Procuradora-Geral Cristina Machado da Costa e Silva (peças 70 a 72) , opinam pela negativa de provimento do recurso, muito embora formulem esclarecimento ao órgão de origem, tendo em vista que o item 9.3.1 do acórdão recorrido determinou a absorção da vantagem por reajustes futuros de modo incondicionado, ou seja, sem ressalvar a possibilidade de o ato estar amparado por decisão judicial transitada em julgado.
4.	Inicialmente, ratifico o despacho exarado à peça 44, no sentido do conhecimento do recurso, porquanto preenche os requisitos de admissibilidade estabelecidos no art. 48 da Lei 8.443/1992. 
5.	Peço vênias por dissentir dos pareceres anteriores, ante a necessidade de avaliar o caso à luz da recém-publicada Resolução-TCU 353, de 22 de março de 2023.
6.	De fato, não há amparo legal para a incorporação de quintos pelo exercício de função comissionada ou cargo em comissão após a entrada em vigor da Lei 9.624/1998, que extinguiu a vantagem, conforme decidido pelo Supremo Tribunal Federal, em regime de repercussão geral, no Recurso Extraordinário 638.115 (tema 395) . 
7.	A carência de fundamento legal para a concessão da vantagem é motivo suficiente para sustentar a ilegalidade do ato e a consequente negativa de registro (plano da validade) , ainda que, excepcionalmente, sejam preservados os efeitos financeiros (plano da eficácia) , se atendidas as condições fixadas pelo STF ao modular os efeitos do julgamento do RE 638.115.
8.	Observo que o voto da decisão recorrida considerou que a parcela irregularmente incluída nos proventos estava amparada em decisão administrativa. Assim, cabe avaliar a situação pessoal dos beneficiários do ato, em confronto com os limites objetivos e subjetivos da decisão judicial invocada.
9.	Analisando a documentação probatória acostada nos autos, há comprovação que os recorrentes são beneficiários do Processo 0000528-49.2004.4.01.4100, movido pelo Sindicato dos Servidores da Justiça do Trabalho dos Estados de Rondônia e Acre - Sinsjustra, que tramitou no juízo da 1ª Vara Federal de Porto Velho/RO e cuja sentença de mérito transitou em julgado em 6/10/2015.
10.	Justifica-se, portanto, o provimento parcial do recurso, de forma a tornar sem efeito os subitens "9.2. e 9.3.1 e 9.3.2" da decisão recorrida, orientando o Tribunal Regional do Trabalho da 14ª Região/AC e RO para que siga o entendimento mais recente do STF no âmbito do Recurso Extraordinário 638.115, mantendo a parcela incorporada a título de quintos nos proventos do Sr. Pedro Antonio Dalcin Kern e da Sra. Maria Ivanilde de Matos, nos termos em que foi inicialmente deferida, imune à absorção por reajustes futuros.
11.	Embora comprovado que a parcela está amparada em decisão transitado em julgado, anoto que isso não altera a apreciação do ato pela ilegalidade, uma vez que o STF deixou assente que a incorporação de quintos entre 8/4/1998 e 4/9/2001 é ilegal, admitindo apenas a referida modulação.
12.	Por fim, entendo que, a despeito da ilegalidade, deve-se, excepcionalmente, ordenar o registro dos atos ora em análise, conforme disposto no art. 7º da Resolução-TCU 353/2023:
Art. 7º Ao apreciar os atos sujeitos a registro, o Tribunal:
 (...) 
II - considerará ilegais e, excepcionalmente, ordenará o registro dos atos em que tenha sido identificada irregularidade insuscetível de correção pelo órgão ou entidade de origem, em face da existência de decisão judicial apta a sustentar, em caráter permanente, seus efeitos financeiros;
13. 	Ante o exposto, voto por que o Tribunal adote o Acórdão que ora submeto à deliberação deste Colegiado.
TCU, Sala das Sessões, em 18 de abril de 2023.
ANTONIO ANASTASIA 
Relator